【裁判字號】    98,勞訴,101
【裁判日期】    990209
【裁判案由】    損害賠償
【裁判全文】
臺灣板橋地方法院民事判決             98年度勞訴字第101號
原      告  臺灣士瑞克自動櫃員機服務股份有限公司
法定代理人  乙○○
訴訟代理人  林明正律師
複代理人    林育生律師
複代理人    丙○○
被      告  丁○○
            戊○○
            甲○○
上列當事人間請求損害賠償事件，於中華民國99年1月28日言詞
辯論終結，本院判決如下：
    主          文
原告之訴及假執行之聲請均駁回。
訴訟費用由原告負擔。
    事 實 及 理 由
壹、程序方面：
一、被告戊○○、甲○○經合法通知，未於言詞辯論期日到場，
    核無民事訴訟法第386條各款所列情形，該部分爰依原告之
    聲請，由其一造辯論而為判決。
貳、當事人之主張：
一、原告方面：
    聲明：被告應連帶給付原告新臺幣（下同）714,831元，及
    自起訴狀繕本送達最後一名被告翌日起至清償日止按週年利
    率百分之五計算之利息。並陳明原告願供擔保以代釋明，請
    准宣告假執行。
    其陳述及所提出之證據如下：
(一)緣被告於民國94年8月25日任職於原告公司，擔任ATM自動櫃
    員機維修人員，負責維護原告所承包服務台北縣地區各銀行
    之ATM自動櫃員機。被告丁○○之工作內容為上班時向公司
    領取該區維護機台之鑰匙後，前往該區維護故障機台及巡點
    清潔該區域機台，並定時回報公司維修進度，隨時接受公司
    派發的緊急支援工作事項，歸還該區域維護機台之鑰匙後下
    班。97年6月27日被告上班領取機台鑰匙後，於下午2時左右
    至台北縣新莊市○○路763號前佳瑪百貨交接板信商銀ATM時
    ，竟將裝有ATM自動櫃員機鑰匙之手提袋放置於路邊機車上
    ，待新機台交接完畢後，發現置放鑰匙之手提袋已不翼而飛
    ，有被告丁○○之內部事故報告書及報案三聯單可稽（原證
    二），共計遺失鑰匙126把（含金庫鑰匙93把、上蓋鑰匙33
    把）（原證三），原告緊急更換所有自動櫃員機之鑰匙，共
    計支出714,831元（原證四）。
(二)「因故意或過失侵害他人之權利者，負損害賠償責任」，「
    稱寄託者，謂當事人之一方，以物交付他方，他方允維保管
    之契約」，「受寄人保管寄託物，應與處理自己事務為同一
    之注意。其受有報酬者，應以善良管理人之注意為之」，「
    「因可歸責於債務人之事由，致給付不能者，債權人得請求
    損害賠償」，民法第184條第1項、第589條第1項、第590條
    、第226條第1項訂有明文。系爭126把自動櫃員機之鑰匙屬
    於原告所有，原告基於與被告丁○○之雇傭關係，將系爭鑰
    匙交由被告保管，被告明知系爭鑰匙為開啟台北縣地區自動
    櫃員機之鑰匙，關乎櫃員機之安全，事關重大，自應隨身攜
    帶、謹慎保管。詎被告竟將裝有鑰匙之手提袋隨意置放於路
    邊機車上，引起宵小側目，終遭他人竊取。核被告疏於妥善
    保管之行為，導致原告必需重新購置更換，受有損害，難認
    被告無過失，原告得依侵權行為之規定，請求被告賠償重新
    購置鑰匙之費用。系爭鑰匙係原告於被告丁○○執行職務期
    間交付被告保管、使用，兩造間自成立寄託關係，又被告受
    雇於原告，領有薪水，自為受有報酬，其保管系爭鑰匙應以
    善良管理人之注意為之。被告明知鑰匙之重要性，亦知隨意
    將手提袋置放他人機車上，易遭順手牽羊，被告竟未隨身攜
    帶鑰匙，任意置放路邊，難謂其保管鑰匙已盡善良管理人之
    注意義務。今鑰匙遭人竊取，被告返還不能，自應依民法第
    226條第1項規定負損害賠償責任。以上二請求權，請鈞院擇
    一判決。
(三)被告戊○○、涂娳文為被告丁○○之人事保證人，依其簽署
    之員工保證書，對於被告丁○○故意、過失致使公司蒙受損
    失之行為，願負連帶賠償責任。原告自得請求被告戊○○、
    甲○○與被告丁○○負連帶賠償責任。
(四)原告有向國外購買保險，自負額50萬元，因為考量來年的保
    費可能增加，所以沒有申請理賠。
(五)證據：提出人事資料、僱用合約、應徵人員資料、員工保證
    書及規約、內部事故報告書、臺北縣政府警察局新莊分局中
    港派出所97年06月27日受理刑事案件報案三聯單、縣1.6遺
    失鑰匙需購買鑰匙總表、統一發票等影本為證據。
二、被告方面：被告戊○○、甲○○經合法通知未於最後言詞辯
    論期日到場，據其所提之準備書狀及被告丁○○到庭所為之
    聲明及陳述略以：
    聲明：請求駁回原告之訴；並陳明如受不利之判決，願供擔
    保請求免為假執行。
    其陳述及所提出之證據如下：
(一)原告主張損害之金額與鑰匙遭竊並無直接因果關係，故其請
    求顯無理由：按當事人就其主張之有利事實應負舉證責任，
    民事訴訟法第277條定有明文。本件依原告所提出之單據內
    容，換鎖或更改設備之時間與竊盜案件相隔已有一段時日，
    依一般常理，若是被告遭竊之鑰匙，有全面換鎖之必要，應
    即當日換鎖或更改設備，然事實上原告換鎖或更改設備之時
    間與竊盜案件相隔已有一段時日，於此顯見原告所主張換鎖
    或更改設備之損害，與遭竊之鑰匙無因果關係，原告請求並
    不足採。
(二)原告對於本件鑰匙遭竊事件與有過失，被告自得依民法第21
    7條規定請求法院減輕賠償金額，或免除之：按損害之發生
    或擴大，被害人與有過失者，法院得減輕賠償金額，或免除
    之。民法第217條第1項定有明定。本件被告丁○○執行職務
    當時，原有另一同事為執行職務時同一組人員，為二人一起
    執行職務，但是，因他名組員因其他業務繁忙，無法陪同被
    告丁○○一同執行職務，致使僅有被告丁○○一人，一個人
    一早跑6、7個地方，要顧1百多台的自動櫃員機，1班16小時
    ，故被告丁○○當下實已分身乏術，疲憊不已，原告應派另
    一人協助被告丁○○，然因原告公司應注意派人協助被告丁○○，因未注意而未派人協助，顯令竊賊之竊取行為易於進
    行，從而難謂原告之過失非其本身損害擴大之原因之一。甚
    者，原告於本件鑰匙遭竊事件前，亦曾有發生公司員工梁孟
    強亦同樣因一人執行職務時鑰匙遭竊取之案件，然原告未提
    高警覺，加派人力支援，交付被告攜帶鑰匙之手提袋亦無防
    盜之功能，實應對其鑰匙遭竊之事件負起「與有過失」之責
    任。因此，本件鑰匙遭竊事件損害之發生或擴大，被害人即
    原告即「與有過失」，被告自得依前揭民法第217條規定請
    求法院減輕賠償金額，或免除之。
(三)原告請求之金額已對被告丁○○生計有重大影響，懇請法院
    能減輕賠償金額：按損害非因故意或重大過失所致者，如其
    賠償致賠償義務人之生計有重大影響時，法院得減輕其賠償
    金額。民法第218條定有明文。本件被告丁○○受雇原告，
    每月薪資僅有19840元，背負龐大卡債，又要養家餬口，經
    濟上已拮据難過，發生係爭鑰匙遭竊案件後，當日即遭原告
    公司解雇，被告丁○○就「鑰匙遭竊」並非因故意或重大過
    失所致，原告請求賠償70多萬元實已嚴重致被告丁○○之生
    計有重大影響，故而請求鈞院依前揭民法第218條規定減輕
    其賠儐金額。
(四)原告公司能依保險受償，自不得向保證人即被告戊○○、甲○○求償：人事保證之保證人以僱用人不能依他項方法受賠
    償者為限，負其責任（民法第756條之2參照）。再者，鑑於
    人事保證制度乃在承擔企業經營中受僱人提供勞務之風險，
    此與一般保證通常在擔保債務人對於債權人之清償風險顯有
    不同，尤其保證人於訂立人事保證契約時，實難窺知受僱人
    為債權人服勞務期間，有無為不法法行為之可能。因之，於
    企業可經由他項方法填補損失時，即不應向人事保證人主張
    權利。本件原告就員工之職務上行為均有向保險公司投保綜
    合保險，應請原告提出其保險契約，或向財政部查詢，倘原
    告已向保險公司辦理出險理賠或得向保險公司請求理賠，則
    原告不能再向被告主張賠償。且原告對於本竊盜案件已有投
    保，僅係其惟恐再投保時增加保費，故未就本件損害聲請理
    賠。此項損失向保險公司申請理賠，與對被告起訴求償間，
    相較之下，前者求償之途徑顯較便利、省事，且較可能獲得
    完全之求償，衡之常情，原告殊無反其道而行之理，可見，
    原告本得就被告丁○○之行為所致損害，申請理賠而獲補償
    ，惟因主觀事由而拋棄該債權。原告能依保險受償，自不得
    向保證人即被告戊○○、甲○○求償。
(五)原告於起訴聲明中竟主張被告丁○○、戊○○、甲○○需連
    帶給付之金額高達714,831元之譜，退超過被告丁○○之年
    薪238,080元，此部分亦不足取：又按第756條之2第2項亦規
    定：「保證人依前項規定負賠償責任時，除法律另有規定或
    契約另有訂定外，其賠償金額以賠償事故發生時，受僱人當
    年可得報酬之總額為限。」，換言之，依前揭法律之規定，
    被告戊○○、甲○○2人對於被告丁○○之人事保證責任乃
    係以被告丁○○於賠償事故發生當年可得報酬總額為限，逾
    越此部分自亦非保證責任所及。被告丁○○每月薪資為19,8
    40元（參見原告所提原證1）故而被告丁○○年薪僅為238,0
    80元，然而原告於起訴聲明中竟主張被告丁○○、戊○○、
    甲○○需連帶給付之金額高達714,831元，遠超過被告丁○○之年薪238,080元，顯亦與前開法律規定有所不符，而不
    足取。
(六)之前有與公司和解，公司主管有表示說可以向保險公司申請
    理賠。
參、得心證之理由：
一、本件原告主張被告丁○○自94年8月25日受僱於原告，擔任
    ATM自動櫃員機維修人員，負責維護原告所承包服務台北縣
    地區各銀行之ATM自動櫃員機，工作內容為上班時向原告領
    取該區維護機台之鑰匙後，前往該區維護故障機台及巡點清
    潔該區域機台，並定時回報公司維修進度，隨時接受公司派
    發的緊急支援工作事項，並於歸還該區域維護機台之鑰匙後
    下班；被告丁○○於97年6月27日上班領取機台鑰匙後，於
    當日下午2時左右，至台北縣新莊市○○路763號前佳瑪百貨
    交接板信商銀ATM時，竟將裝有ATM自動櫃員機鑰匙之手提袋
    放置於路邊機車上，待新機台交接完畢後，發現置放鑰匙之
    手提袋已遭不明之第三人竊取，共遺失鑰匙126把（含金庫
    鑰匙93把、上蓋鑰匙33把），原告並因而緊急更換所有自動
    櫃員機之鑰匙等情，為被告丁○○所不爭執，並有原告提出
    之被告丁○○所填寫之僱用合約書影本、臺灣士瑞克保全股
    份有限公司現金暨金融支援服務處內部事故報告書、臺北縣
    政府警察局新莊分局中港派出所97年06月27日P097062E5M26
    MCT號受理刑事案件報案三聯單影本、縣1.6遺失鑰匙需購買
    鑰匙總表、統一發票影本等在卷可參（見臺灣桃園地方法院
    98年度訴字第689號卷第9至22頁，以下簡稱桃園卷），則原
    告此部分主張自堪信為真實。
二、原告又主張其與被告丁○○間有寄託契約關係存在，被告丁○○未盡善良管理人之注意義務，致寄託物即自動櫃員機鑰
    匙遺失，應負債務不履行之損害賠償責任一節；惟查，本件
    原告與被告丁○○間有僱傭契約關係存在之事實，業如前述
    ，則原告就被告丁○○履行僱傭契約時，若有不完全給付等
    債務不履行之情事發生時，自得依據債務不履行之規定，請
    求被告丁○○負損害賠償責任，乃屬當然。然而，依前揭原
    告之主張，被告丁○○向原告領取自動櫃員機鑰匙，乃為執
    行其職務所需之物品，應係基於僱傭契約而持有該鑰匙，用
    以遂行原告所交付之職務，並非兩造另行合意成立別一寄託
    契約，而被告丁○○遺失上開自動櫃員機鑰匙之緣由，乃係
    被告丁○○於執行原告交付之職務時，未忠實將應用於職務
    所需之物品自動櫃員機鑰匙等物妥善保管，而將裝有該自動
    櫃員機鑰匙之手提袋置於脫離管領且易遭竊取之機車上，因
    而使不明之第三人將上開屬於原告所有並交付被告丁○○供
    執行職務使用之自動櫃員機鑰匙竊取而去，導致原告必須緊
    急更換鑰匙，以避免原告之客戶委託管理之自動櫃員機遭受
    損失，可見原告因緊急更換上開自動櫃員機鑰匙所支出之金
    錢所生損害，乃因被告丁○○就其對兩造間所成立之僱傭契
    約之債務不履行所生之損害，原告本得依據雙方間之僱傭契
    約請求被告丁○○負損害賠償責任，然原告卻主張依據兩造
    間之寄託契約關係，請求被告丁○○負債務不履行之損害賠
    償責任，因雙方間並無寄託契約關係存在，原告依據並不存
    在之法律關係請求被告丁○○負債務不履行之損害賠償責任
    ，自無可採。
三、又按「侵權行為，即不法侵害他人權利之行為，屬於所謂違
    法行為之一種，債務不履行為債務人侵害債權之行為，性質
    上雖亦屬侵權行為，但法律另有關於債務不履行之規定，故
    關於侵權行為之規定，於債務不履行不適用之。」，此有最
    高法院95年台上字第2674號判決要旨可資參考，亦即於雙方
    有契約關係存在時，自應優先適用契約關係，而不適用侵權
    行為損害賠償之法則，合先敘明。本件原告又主張被告丁○○應負侵權行為損害賠償責任一節，然依原告之上開主張，
    乃指被告丁○○將鑰匙放置於機車上致遭不明之第三人竊取
    ，並非主張被告丁○○與該不明之第三人有意思聯絡將該自
    動櫃員機鑰匙竊取而去，則雖因被告丁○○之疏於保管其所
    持有之前揭自動櫃員機鑰匙，使該不明之第三人之竊盜行為
    更利於得手，而使原告受到自動櫃員機鑰匙遺失並需緊急更
    換新鑰匙之損害，但依前揭說明，於原告與被告丁○○間有
    僱傭契約關係存在之前提下，自應優先適用雙方間之僱傭契
    約約定之內容，而無適用侵權行為損害賠償之規定，原告此
    部分主張，自亦非可採。
四、原告又主張被告戊○○、甲○○等2人為被告丁○○之人事
    保證人，就被告丁○○對原告所負損害賠償責任應負連帶賠
    償之責一節，亦為被告所否認；經查，原告對於被告丁○○
    之請求並無理由，業如前述，則不論被告戊○○、甲○○等
    2人為被告丁○○所為人事保證之範圍為何，原告均不得向
    該2名被告請求與被告丁○○負連帶賠償責任，故而，原告
    此部分請求，亦非有理由。
五、綜上所述，原告主張依據侵權行為損害賠償或寄託契約之債
    務不履行等法律關係，請求被告連帶賠償714,831及自起訴
    狀繕本送達被告翌日起至清償日止按法定利率年息5%計算之
    利息等，並無理由，均應予駁回。原告假執行之聲請，因訴
    之駁回而失所附麗，應併予駁回。
肆、本件事證已臻明確，兩造其餘主張及攻擊防禦方法與證據，
    經本院斟酌後，與本件判決結果已不生影響，故不一一論列
    ，附此敘明。
伍、結論：原告之訴為一部有理由，一部無理由，依民事訴訟法
    第385條第1項前段、第78條、第79條、第85條第1項、第2項
    、第390條第2項、第392條第2項，判決如主文。
中    華    民    國    99    年    2     月    9     日
              勞工法庭  法  官  許瑞東
以上正本證明與原本無異
如對本判決上訴，須於判決送達後20日內向本院提出上訴狀
中    華    民    國    99    年    2     月    9     日
                        書記官  賴玉芬

司法院資訊處製作；財團法人民間司法改革基金會備份。
